【裁判字號】    98,訴,4286
【裁判日期】    990730
【裁判案由】    重傷害
【裁判全文】
臺灣板橋地方法院刑事判決              98年度訴字第4286號
公  訴  人  臺灣板橋地方法院檢察署檢察官
被      告  乙○○
指定辯護人  本院公設辯護人  吳天明
上列被告因傷害案件，經檢察官提起公訴（98年度偵字第24635
號），本院判決如下：
    主    文
乙○○傷害人之身體，因而致人於重傷，處有期徒刑參年陸月。
    事    實
一、乙○○與甲○○（原名吳明缺）為朋友關係，2 人於民國98
    年8月5日23時許，與友人丁○○、丙○○在址設臺北縣板橋
    市○○路○段73號1樓之「不打烊KTV」內飲酒。迨丙○○於
    98 年8月6日零時30分許有事先行離去後，甲○○因向乙○○商借車資遭拒而與之發生爭執，並作勢欲毆打乙○○，惟
    乙○○見狀閃開後，竟因而心生不滿，其主觀上雖無使甲○○左眼視能嚴重減損之認識，但眼睛屬人體脆弱部位，客觀
    上仍能預見如對之重擊將導致視能嚴重減損之重傷結果，竟
    基於傷害之犯意，徒手握拳擊中甲○○左眼及臉部後，即逕
    自結帳離去。嗣因甲○○感覺左眼非常疼痛，即於同日1時
    29分在丁○○陪同下前往臺北市立聯合醫院和平院區急診，
    當場經醫師驗得甲○○受有頭部外傷合併左眼擦挫傷合併左
    眼水晶體前脫位、眼前房出血、眼球挫傷、眼瞼出血等傷害
    ，並建議應住院接受手術治療，而甲○○則遵照醫師建議辦
    理住院，並先後於同日及同月13日對甲○○進行左眼移位晶
    體摘除合併玻璃體切除、左眼前房玻璃體切除等手術，惟術
    後其左眼矯正視力仍僅餘0.1，已達嚴重減損其左眼視能之
    程度。
二、案經甲○○訴由臺北縣政府警察局中和第一分局報請臺灣板
    橋地方法院檢察署檢察官偵查後起訴。
    理    由
壹、程序部分：
一、按刑事訴訟法第159 條之3 規定：被告以外之人於審判中有
    下列情形（即同條第1 款至第4 款所列之情形）之一，其於
    檢察事務官、司法警察官或司法警察調查中所為之陳述，經
    證明具有可信之特別情況，且為證明犯罪事實之存否所必要
    者，得為證據。其所謂「具有可信之特別情況」係指其陳述
    係在特別可信為真實之情況下所為者而言。例如被告以外之
    人出於自然之發言、臨終前之陳述，或違反自己利益之陳述
    等特別情形均屬之。至所謂「證明犯罪事實存否所必要者」
    之要件，乃指就具體個案案情及相關證據予以判斷，其主要
    待證事實之存在或不存在，已無從再從同一供述者取得與先
    前相同之陳述內容，縱以其他證據替代，亦無由達到同一目
    的之情形而言（最高法院99年度台上字第4089號判決參照）
    。本案告訴人甲○○於98年8 月12日警詢時所為陳述，固屬
    被告以外之人於審判外所為言詞陳述，惟其已於98年10月31
    日死亡乙節，有其個人基本資料查詢紀錄在卷可查（本院卷
    第23頁），客觀上已有刑事訴訟法第159 條之3 第1 款所定
    事由。次查告訴人於98年8 月6 日案發後，即因左眼非常疼
    痛而在丁○○陪同下前往臺北市立聯合醫院和平院區急診，
    並在醫師建議下住院治療，迨98年8 月12日上午始向醫院請
    假外出，並在其妻戊○○陪同下前往臺北縣政府警察局中和
    第一分局中和派出所製作上開警詢筆錄，而被告則由丁○○
    、丙○○陪同前往該所（但丙○○僅在門外等候，並未進入
    派出所），迨告訴人做完筆錄後，5 人則一同在該派出所附
    近某飲食店聚餐討論本案之民事和解事宜乙節，業據證人戊○○於本院審理時具結證述明確（本院卷第132 頁），核與
    被告於同一期日自稱：在派出所旁邊吃飯時，我跟她（按指
    戊○○）說我要賠償她15萬，她說她不要15萬，要我賠他1
    顆眼睛，我那時是出錢請他們喝酒等語（本院卷第134 頁）
    相符，並有臺北市立聯合醫院和平院區當日之護理紀錄單（
    本院卷第113 頁）在卷可參，可知當日乃在告訴人與被告約
    妥時地後，一方面由告訴人向中和派出所製作筆錄之員警對
    被告提出告訴，他方面由被告於告訴人做完筆錄後設宴與告
    訴人及戊○○商談和解事宜，而非由告訴人在被告完全不知
    之情形下，逕自對被告提出告訴，復無證據證明員警於為告
    訴人製作筆錄之過程中曾有引誘、暗示或利誘告訴人應為如
    何陳述之情形。此外，告訴人於警詢時雖指訴被告於前揭時
    地突然間無緣無故出拳打伊，但亦表明其與被告認識，但不
    熟，沒有仇恨、糾葛，且案發前有與被告、丁○○同一桌喝
    酒等與被告所述相符之事實，足見其並非虛捏事實信口雌黃
    ，所言當具可信之特別情況，且與本案被告被訴犯罪事實直
    接相關，而屬證明犯罪事實存否所必要之證據方法，依據前
    揭說明，應有作為本案證據方法之證據能力。
二、其餘公訴人所提之證據資料及以下本院作為判斷依據之各項
    證據資料，則經被告及辯護人同意或不爭執其證據能力（本
    院卷第20、24頁），本院審酌該等言詞供述作成時之情況認
    為適當，均無不宜作為證據之情事，依刑事訴訟法第159 條
    之5 規定，均得作為證據。
貳、實體部分：
一、訊據被告雖矢口否認有何傷害致重傷之犯行，略辯稱：(一)當
    時伊係坐著，告訴人係站著，告訴人酒後向伊借錢不遂，乃
    出手打伊，但因重心不穩而向前摔倒在桌邊，伊順勢躲避告
    訴人的攻擊，並立即起身出拳毆打告訴人身體2 、3 下後罷
    手，並無出拳毆打到告訴人左眼的行為；(二)告訴人左眼所受
    傷害，恐係其自行跌倒時不慎碰撞所致，與伊前揭行為沒有
    相當因果關係，且告訴人之左眼是否因本案傷害始嚴重減損
    其視能而達於重傷程度，亦有疑問；(三)告訴人左眼受傷乃偶
    然發生之結果，出乎於一般人所預料，此由告訴人就醫前沒
    有任何人發覺其左眼受傷即可得證，此結果亦非伊所能預見
    ，難令伊負加重結果之刑責云云，然查：
  (一)告訴人於98年8 月5 日23時許與被告、丁○○、丙○○在「
    不打烊KTV 」內飲酒，迨98年8 月6 日零時30分許丙○○離
    去後不久，告訴人與被告在該址發生肢體接觸及衝突（至於
    衝突原因則詳待後述）；同日1 時29分，告訴人在丁○○陪
    同下前往臺北市立聯合醫院和平院區急診，驗有頭部外傷合
    併左眼擦挫傷合併左眼水晶體前脫位、眼前房出血、眼球挫
    傷、眼瞼出血等傷害；嗣經該院醫師於同日及同月13日對告
    訴人進行左眼移位晶體摘除合併玻璃體切除、左眼前房玻璃
    體切除等手術後，其左眼矯正視力僅餘0.1 （此結果與前揭
    衝突有無相當因果關係，亦容後述）等情，業據告訴人於警
    詢指訴綦詳，核與其於偵訊時具結證述相符，且為被告所不
    否認，並有臺北市立聯合醫院和平院區98年8 月6 日、98年
    8 月14日、98年9 月16診斷證明書，及同院99年6 月15日函
    文及所附病歷資料在卷可查（他字卷第3 至5 頁、本院卷第
    85 至125頁），堪信真實。另查告訴人左眼矯正後之視力既
    僅餘0.1 ，且機能無法完全恢復，已達到左眼機能損害之程
    度乙節，業經同院於98年9 月24日以北市醫和字第09831402
    100 號函覆明確（偵字卷第36頁），而被告及辯護人亦不否
    認告訴人左眼事實上已達重傷害之程度（本院卷第20頁反面
    ），堪認告訴人之左眼視能已達嚴重減損之重傷程度。
  (二)關於前揭告訴人與被告發生肢體衝突之原因乙節，查證人丁○○於警詢時係稱：當時跟我們一起喝酒的一名男子（按應
    係指丙○○）有事先走，只剩下我、吳明缺、乙○○在繼續
    喝，吳明缺之後欲返家，但事後又回頭要向乙○○借新臺幣
    （下同）300 元，因乙○○表示不想借給他，此外再加上一
    些口角，於是吳明缺先動手徒手打乙○○，乙○○就徒手反
    擊吳明缺等語（偵字卷第9 頁反面），於偵訊時亦具結證稱
    ：當時我們有4 個人在那裡喝酒，有一個朋友先走，吳明缺
    也跟著要走，但因為沒有車錢，又回頭跟乙○○借錢，且因
    為有口角，吳明缺就出手要打乙○○，當時乙○○坐我對面
    ，吳明缺坐我旁邊，吳明缺就在乙○○的對面要出拳打乙○○，但是沒有打到，當時吳明缺還是站著，乙○○就反擊等
    語（偵字卷第25頁），迨本院審理時仍具結證稱：到卡拉OK
    喝酒後，丙○○先走，吳明缺看到他走了，就追出去，但是
    丙○○已經先搭計程車走了，吳明缺回頭又進來，就對被告
    說：「阿標，你拿300 元借我」，被告說：「我買單的錢剛
    剛好，沒有錢借你」，吳明缺又說：「朋友間你300 元都不
    借我」，就揮手打被告，吳明缺是站著揮手打，我與被告是
    坐著，我當時也茫茫的，看不清楚有無打到，之後吳明缺就
    仰倒等語（本院卷第63頁）。其就告訴人於丙○○離去後，
    曾先離席外出後又返回向被告借錢遭拒，後又作勢欲毆打被
    告等節，前後證述一致，核與證人丙○○於本院審理時具結
    證稱：吳明缺住院後我有去看他，他有跟我說：「只是借3
    百，又不是借3 萬，就因為這樣吵架」等語（本院卷第129
    頁）相符，而被告於警詢、偵訊及本院審理時亦均陳稱案發
    時有因前開同一事由而與告訴人起口角及肢體衝突，堪認屬
    實。至告訴人於警詢時雖未提及前述案發前有向被告借錢遭
    拒及有作勢欲毆打被告未果等事實，但依其於偵訊時陳稱：
    「情況不像被告講的，我根本就沒有揮拳打被告」、「（當
    時你們是否談到借錢的事？）沒有」等語（偵字卷第24頁）
    ，可知其係完全否認案發前有向被告借錢遭拒及有作勢欲毆
    打被告未果等事實，惟此部分事實既經證人丁○○於警詢、
    偵訊及本院審理時證述明確，且前後一致，而其事後曾在醫
    院向丙○○表明：「只是借3 百，又不是借3 萬，就因為這
    樣吵架」等語，亦經證人丙○○具結證述明確，堪認告訴人
    就此部分所言，諒係避重就輕之詞，尚難遽信。
  (三)關於被告於閃開告訴人之攻擊後，是否出拳擊中告訴人左眼
    乙節：
    1.查告訴人於警詢時指稱：被告一拳直接重擊我的眼睛等語
      （偵字卷第7 頁）明確，核與其於偵訊時具結證稱：被告
      就打我的左眼一拳，他是正面打我等語（偵字卷第23頁）
      相符，並與其於案發後立即前往臺北市立聯合醫院和平院
      區急診時，醫師驗得其受有頭部外傷合併左眼擦挫傷合併
      左眼水晶體前脫位、眼前房出血、眼球挫傷、眼瞼出血等
      傷害之客觀情狀相符。
    2.次查證人丁○○於警詢雖僅稱：吳明缺先動手徒手打乙○○，乙○○就徒手「反擊」吳明缺等語（偵字卷第9 頁反
      面），而未明確說明被告係如何「反擊」告訴人，但依其
      於偵訊時具結證稱：當時乙○○坐我對面，吳明缺坐我旁
      邊，吳明缺就在乙○○的對面要出拳打乙○○，但是沒有
      打到，此時吳明缺還是站著，乙○○就反擊，乙○○是空
      手揮拳「正面打吳明缺的臉」，吳明缺就「往後坐」，臉
      沒有碰到其他東西；吳明缺是沿著走道往後仰倒，所以臉
      部都沒有碰到東西；乙○○當時是用拳頭打吳明缺左邊臉
      部打2 拳，打後吳明缺就往後仰倒，臉部在倒下去的過程
      都沒有碰到其他地方等語（偵字卷第25、26頁），及於本
      院審理時具結證稱：吳明缺是站著揮手打，我與被告是坐
      著，我當時也茫茫的，看不清楚有無打到，之後吳明缺就
      「仰倒」等語（本院卷第63頁），可知告訴人動手打被告
      時，雖遭被告閃開，但此時告訴人仍未倒地，係遭被告以
      拳頭正面攻擊其臉部後才向後仰倒，核與前揭告訴人所述
      亦屬相符。
    3.再者，證人丁○○於同一審理期日雖另證稱：被告本來是
      坐著跟我聊天，吳明缺揮拳過來，被告就雙手舉高撥開吳
      明缺，頭閃一邊，之後就起身去買單；我沒有看清楚被告
      打吳明缺哪裡；我在警局時說被告徒手反擊吳明缺，就是
      撥開的意思云云（本院卷第63頁），又稱：案發後、出庭
      前兩、3 天左右，吳明缺到我家拜託我，叫我出庭時說在
      卡拉OK喝酒時是被告打他臉部，他並沒有打被告，不然他
      太太要離婚，他要自殺；事實上被告並沒有打吳明缺，我
      在偵訊中說「吳明缺本來是坐著，後來站起來打對面的被
      告」不實在；我沒有看清楚告訴人倒下去後的姿勢，但我
      知道他是站著向右側俯倒，倒下去的時候，我沒有看到他
      臉有無撞到東西；我跟檢察官說「當時吳明缺是往後仰倒
      ，臉沒有碰到東西」是不實在的；有些話是吳明缺跟我說
      的，我當然也會怕被關，但是我們是朋友的關係，他說他
      要自殺，我心比較軟，我也有想到我這樣說會害死被告；
      但吳明缺叫我這樣說，他說他太太要告被告。我當時也沒
      有想到這層厲害關係，我對被告比較不好意思云云（本院
      卷第64至65頁），但其中所稱「我知道他（按指告訴人）
      是站著向右側『俯倒』」一語，顯與其同日證稱：吳明缺
      是站著揮手打，我與被告是坐著，我當時也茫茫的，看不
      清楚有無打到，之後吳明缺就「仰倒」等語（本院卷第63
      頁）完全相反，亦即其於同一期日就同一事實前後所言完
      全矛盾，且其所稱：我在警局時說被告徒手反擊吳明缺，
      就是撥開的意思云云，亦與一般人就「反擊」2 字之定義
      明顯齟齬，另其所稱吳明缺於偵訊前有拜託伊作偽證云云
      ，並無客觀證據可以查證，反觀其於本院審理時自稱：被
      告中和房子在上個月拆掉後，就過來跟我一起住；我收到
      傳票後有跟被告討論案發過程，被告有說那天的情形如何
      發生，細節就如我剛才所說的等語（本院卷第65頁反面）
      ，可知證人丁○○於至本院作證時非但係與被告同居，且
      有與被告討論案情，並由被告說明案發當時之情形，但依
      被告於警詢時自稱：「他（按指告訴人）就先出手打我的
      臉，打一下。我就反手打他，打幾下後，把他拖過來，他
      就倒地了。打他哪裡我也不記得」、「（你是否清楚吳明
      缺被你毆傷？傷勢為何？）我不清楚。我不清楚」（偵字
      卷第4 頁）等語，可知其於案發數日後之98年8 月13日製
      作警詢筆錄時，對於毆傷告訴人之過程及細節均自稱不記
      得或不清楚，衡情如何能夠於案發後將近8 個月後，還能
      向證人丁○○詳細陳述案發過程，再由丁○○以證人身分
      具結作證？參以告訴人與被告雖均係證人丁○○之朋友，
      但告訴人現已死亡，而被告目前仍與證人丁○○同居中，
      則證人丁○○在無庸面對告訴人，但卻與被告朝夕相處之
      情形下，遽然推翻其先前所證，諒係為迴護被告所為虛偽
      證詞，不足採信。
    4.被告於偵訊時雖辯稱：我閃開，所以吳明缺就跌倒，我是
      坐著，我見狀就用拳頭打吳明缺身上2 拳；吳明缺跌倒時
      有撞倒椅子云云（偵字卷第24頁），嗣於本院審理時亦辯
      稱：他出手打我，我有要閃，他就往我的左邊倒，他是趴
      下去趴在地板上，當時我的後方還有椅子跟桌子，他跌倒
      時有無撞倒桌子椅子我沒有看的很清楚。他趴下去後有再
      爬起來，我有從他的背後用手壓他肩膀的地方，我有用拳
      頭打他的背部脊椎骨中間的地方，後來我就走了等語（本
      院卷第135 頁），但由其前揭所言，可知其對於如何毆打
      告訴人及毆打其何部位等節，均能清楚而明確地陳述細節
      ，但其於警詢時卻稱：「他（按指告訴人）就先出手打我
      的臉，打一下。我就反手打他，打幾下後，把他拖過來，
      他就倒地了。打他哪裡我也不記得」、「（你是否清楚吳
      明缺被你毆傷？傷勢為何？）我不清楚。我不清楚」（偵
      字卷第4 頁）等語，假設其於案發數日後之98年8 月13日
      製作警詢筆錄時確實不記得或不清楚上開情節，豈能於案
      發後1 個多月之98年9 月21日偵訊時逐漸恢復記憶而陳稱
      ：「我見狀就用拳頭打吳明缺身上2 拳」，復於其後將近
      1 年之99年7 月8 日審理時完全恢復記憶而陳稱：「我有
      用拳頭打他的背部脊椎骨中間的地方」？其次，被告除於
      本院審理時為前揭陳述外，復於同一期日自稱：他出手打
      我時，我有用手去拖他，他才倒地，我之前警詢時說「我
      就反手打他」是指「我在把他拖倒後才打他」等語（本院
      卷第135 頁反面），此除與其警詢時所稱「我就反手打他
      ，打幾下後，把他拖過來，他就倒地了」之順序不符外，
      亦與其於警詢時自稱：我只是徒手出拳打他等語（偵字卷
      第4 頁）及偵訊時自稱：我閃開，所以吳明缺就跌倒等語
      （偵字卷第24頁），亦即並無拖拉告訴人致其摔倒在地乙
      節不符，堪認其前後說詞反覆不一，且與常理有所齟齬，
      復與前揭告訴人之指訴及證人丁○○於警詢、偵訊及本院
      審理一開始（按指本院卷第63頁第1 組回答以前）所言不
      符，其辯稱：並未出拳打到告訴人左眼云云，諒係事後卸
      責之詞，不足採信。
  (四)被告雖又辯稱：告訴人左眼所受傷害，恐係其自行跌倒時不
    慎碰撞所致，與伊前揭行為沒有相當因果關係云云，但由臺
    北市立聯合醫院急診病歷第1 頁反面（即本院卷第86頁反面
    ）之告訴人受傷情形紀錄表，可知醫師於為告訴人診察後，
    發現其外觀上僅有左眼瘀腫（4 ×4cm ）及左眼角ahrasan
    （1 ×1cm ）之傷勢，並無其他明顯皮肉外傷，應可排除頭
    部（尤其是左眼附近的臉部）直接撞擊地面導致左眼因為撞
    擊而受傷之情形。另若告訴人係於跌倒過程中左眼直接撞擊
    桌子（角）或椅子（角）等質地較為堅硬的物品，按理應會
    立即在接觸部出現明顯瘀傷甚至立即出血的痕跡，但實際上
    告訴人卻僅係感覺疼痛而在丁○○陪同下一起搭計程車到醫
    院急診，而非因遭被告毆擊而在外觀上受有明顯外傷，再由
    救護車護送至醫院急診，故其傷狀亦與此種假設情形不合。
    況且，被告於案發時確有出拳擊中告訴人左眼乙節，業經認
    定如前，則在排出其他外力導致告訴人左眼受傷之情形下，
    堪認被告前揭毆擊告訴人左眼之行為，與告訴人左眼受有視
    能嚴重減損之重傷結果間，具有相當因果關係。其次，被告
    雖又辯稱：告訴人之左眼是否因本案傷害始嚴重減損其視能
    而達於重傷程度，亦有疑問云云，但依臺北市立聯合醫院和
    平院區98年9 月16日診斷證明書記載：病患於98年9 月16日
    門診檢查，右眼矯正視力為壹點零，左眼矯正視力為零點壹
    等語（他字卷第5 頁），而證人戊○○於本院審理時具結證
    稱：告訴人視力很好，他有近視，他看遠處不要戴眼鏡也都
    可以，騎機車時也可以不用戴眼鏡，他一邊兩百度，另一邊
    我記得度數也不是很深，案發前反而左眼視力比較好等語（
    本院卷第131 頁、第132 頁反面），另證人丁○○於偵訊時
    亦具結證稱：「（吳明缺何時受傷？）是因為乙○○往吳明
    缺的眼部揮拳，吳明缺的左眼才受傷，乙○○打完吳明缺就
    走了，吳明缺表示他眼睛痛，我就送吳明缺去就醫」、「（
    原本吳明缺的左眼沒有傷勢？）確定沒有」等語（偵字卷第
    25頁），堪認告訴人左眼於案發前縱有近視，但其原本之矯
    正視力亦應非僅剩0.1 。至於證人丙○○雖於本院審理時證
    稱：告訴人眼鏡鏡片很厚，他眼鏡拔下來時，東西必須貼近
    不到6 吋才看的到等語（本院卷第130 頁），但鏡片厚薄固
    係辨別視力之標準之一，然以目前鏡面製作技術日新月異之
    情形觀之，鏡片厚薄顯非絕對之標準，另本院前揭認定告訴
    人左眼視能已達嚴重減損程度，係以其矯正視力為準，但由
    證人丙○○證稱：他眼鏡拔下來時，東西必須貼近不到6 吋
    才看的到等語，可知其所稱東西必須貼近不到6 吋才看的到
    乙節，乃指告訴人「拔下眼鏡時」亦即裸視視力，兩者亦難
    相提並論。況且，告訴人左眼於前揭時地遭被告出拳重擊後
    ，曾先後於98年8 月6 日、13日接受左眼移位晶體摘除合併
    玻璃體切除、左眼前房玻璃體切除等手術，術後矯正視力僅
    剩0.1 ，業經認定如前，按諸常理，假設其案發前視力亦僅
    剩0.1 ，衡情豈願在遭受被告毆擊其左眼後，另再住院接受
    手術拯救原已將近全盲之左眼？堪認被告前揭所辯，並無任
    何實據可以佐證，亦無可採。
  (五)被告雖另辯稱：告訴人左眼受傷乃偶然發生之結果，出乎於
    一般人所預料，此由告訴人就醫前沒有任何人發覺其左眼受
    傷即可得證，此結果亦非伊所能預見，難令伊負加重結果之
    刑責云云，惟按加重結果犯，以行為人能預見其結果之發生
    為要件，所謂能預見乃指客觀情形而言，與主觀上有無預見
    之情形不同，若主觀上有預見，而結果之發生又不違背其本
    意時，則屬故意範圍（最高法院47年台上字第920 號判例參
    照）。本案被告與告訴人原係朋友關係，案發當日亦係由被
    告作東付錢請告訴人、丁○○及丙○○喝酒，兩人實無深仇
    大恨，縱使告訴人有因借錢遭拒而心生不滿，甚至進而作勢
    欲毆打被告，因而引發被告不悅，衡情亦無奪其一眼以為報
    復之必要，參以當日被告與告訴人均有飲酒，則2 人縱有於
    酒後思慮欠週之情形下發生爭執，亦難僅以告訴人受有左眼
    視能嚴重毀損重傷之結果，反推被告於出拳之時已經預見其
    出拳可能擊中告訴人左眼，且縱使果真擊中導致告訴人左眼
    視能嚴重毀損，亦不違背其本意。換言之，依據現存證據，
    固難認定被告確有嚴重減損告訴人一目視能之直接或間接故
    意，但眼睛屬人體脆弱部位，客觀上如對之重擊，將導致視
    能嚴重減損之重傷結果，乃眾所週知之事實，被告案發時已
    52歲，學歷為高中肄業，衡情應有相當社會閱歷及生活經驗
    ，客觀上亦應知悉此一事實。其客觀上既然已能知悉如對告
    訴人左眼重擊，將導致視能嚴重減損之重傷結果，且實際上
    告訴人左眼視能嚴重減損之重傷結果亦與被告出拳毆擊之行
    為有相當因果關係，則被告自當對於告訴人受有前揭重傷害
    之結果負刑法第277 條第2 項後段之使人受重傷罪之罪責。
    至於告訴人在就醫前，有沒有被任何人發覺其左眼受傷乙節
    ，乃被告「行為後」之客觀情狀，縱認被告所言屬實，亦無
    解於被告前揭應負之加重結果犯罪責，附此說明。
  (六)綜上所述，本案事證明確，被告犯行堪以認定。
二、核被告所為，係犯刑法第277 條第2 項後段之傷害致重傷罪
    。起訴意旨認被告所為係犯刑法第278 條第1 項之重傷害罪
    嫌，容有未洽，理由已如前述，起訴法條應予變更。又辯護
    人雖另稱：被告係因告訴人先動手打伊，才回手反擊，且出
    手頗有節制，惡性非重，案發後亦積極與告訴人之妻商談和
    解，僅因戊○○索價過高而無法和解，請依刑法第59條酌減
    其刑云云，但縱告訴人確因借款遭拒而與被告發生口角，並
    有作勢欲毆打被告之客觀舉動，被告既明知告訴人已有飲酒
    ，理應婉轉拒絕、好言相勸，然其卻於閃過告訴人之攻擊後
    ，另再主動揮拳反擊，因而擊中告訴人並致其左眼受有視能
    嚴重減損之重傷害，以其當時之客觀情狀而言，實無特殊值
    得引起一般人同情之處，如論以刑法第277 條第2 項後段傷
    害致重傷罪，亦無明顯輕重失衡或情輕法重之情形，此亦立
    法者為何會在重傷重及普通傷害罪間，另再明定傷害致重傷
    罪之加重結果犯罪類型之目的。至於被告事後是否積極與被
    害人或其家屬和解，乃至於和解不成立之原因為何，則均僅
    屬被告犯罪後態度之量刑要件，而非法院於審酌是否符合刑
    法第59條酌減其刑要件時所應考量，從而，辯護人此項所請
    ，應屬無據。爰審酌被告之素行、犯罪之動機目的，智識程
    度，其犯罪致告訴人左眼視能嚴重減損，侵害其身體法益甚
    鉅，及犯後態度等一切情狀，量處如主文所示之刑。
據上論斷，應依刑事訴訟法第299 條第1 項前段、第300 條，刑
法第277 條第2 項後段，判決如主文。
本案經檢察官林慈雁到庭執行職務。
中    華    民    國    99    年    7     月    30    日
                  刑事第十三庭  審判長法  官  王士珮
                                      法  官  方鴻愷
                                      法  官  楊明佳
以上正本證明與原本無異。
如不服本判決應於收受送達後10日向本院提出上訴書狀，並應敘
述具體理由；其未敘述上訴理由者，應於上訴期間屆滿後20日內
向本院補提理由書（均須按他造當事人之人數附繕本）「切勿逕
送上級法院」。
                                      書記官  林金良
中    華    民    國    99    年    8     月    2     日
附錄本案論罪科刑法條全文
刑法第277條
傷害人之身體或健康者，處3 年以下有期徒刑、拘役或1 千元以
下罰金。
犯前項之罪因而致人於死者，處無期徒刑或7 年以上有期徒刑；
致重傷者，處3 年以上10年以下有期徒刑。

司法院資訊處製作；財團法人民間司法改革基金會備份。
